【裁判字號】    95,易,214
【裁判日期】    950814
【裁判案由】    妨害自由
【裁判全文】
臺灣花蓮地方法院刑事判決               95年度易字第214號
公  訴  人  臺灣花蓮地方法院檢察署檢察官
被      告  乙○○
            丙○○
            甲○○
上列被告因妨害自由案件，經檢察官提起公訴（95年度偵字第
2259號），由本院合議庭裁定改依簡式審判程序審理，並判決如
下：
    主  文
乙○○以脅迫使人行無義務之事及妨害人行使權利，處有期徒刑
肆月，如易科罰金，以銀元參佰元即新臺幣玖佰元折算壹日。扣
案遭撕毀之本票壹疊沒收。
丙○○、甲○○幫助以脅迫使人行無義務之事及妨害人行使權利
，各處有期徒刑參月，如易科罰金，均以銀元參佰元即新臺幣玖
佰元折算壹日。
    事  實
一、乙○○因丁○○之父蔡立仁積欠其債務遲未清償，竟基於妨
    害自由之犯意，與另基於幫助妨害自由之犯意，亦為蔡立仁
    債權人之丙○○及其友人甲○○等人，於民國95年03月17日
    16時許，先由乙○○在花蓮縣花蓮市○○路彰化銀行花蓮分
    行前，以欲商談及解決其等與蔡立仁之債務問題為由，要求
    丁○○坐上乙○○所駕駛搭載丙○○於其上之車號6N-718號
    營業小客車右前座，丁○○乃勉為其難上車，詎乙○○於丁○○上車後，逕自將該車開往花蓮市國風國中旁之林務局附
    近，並於停車後對丁○○脅迫稱：「假如你下車的話，我不
    保證會發生什麼事」等語，致使丁○○心生畏懼，進而妨害
    其自由離去之權利，此間乙○○與丙○○下車等待甲○○前
    來會合，俟甲○○到來後，乙○○要求丁○○改坐後座中間
    ，而由丙○○及甲○○則分坐丁○○兩側之後座，並將車開
    往花蓮縣新城鄉佳林村河堤附近停車後一起下車，此際乙○○除向丁○○要求稱：「把你身上的東西拿出來，我要拿給
    你爺爺看」等語，丁○○遂同意將身上的金戒指、項鍊、機
    車錀匙及手錶等物交給乙○○之外，乙○○更進一步對丁○○脅迫稱：「你有2個選擇，切小指或簽本票」等語，致使
    丁○○心生畏懼，不得已乃另行簽立20張面額各新臺幣10萬
    元之本票交付予乙○○，而行無義務之事，丙○○及甲○○
    則從旁協助乙○○核對丁○○被迫所簽立本票之內容正確與
    否，其後乙○○再喝令丁○○從該處河堤坡崁跳到河床，惟
    丁○○走下河床後，趁乙○○等人不注意時，立即逃離現場
    。嗣乙○○於隔日23時許，始將上開丁○○所有金戒指、項
    鍊、機車錀匙及手錶交還予丁○○之祖父蔡界益。
二、案經花蓮縣警察局花蓮分局報告臺灣花蓮地方法院檢察署檢
    察官偵查起訴。
    理  由
一、上開犯罪事實，業據被告乙○○、丙○○及甲○○於本院審
    理中坦承不諱，核與被害人丁○○於警詢及偵查中所指證之
    情節大致相符，且證人蔡界益於警詢時及偵查中亦證述被告
    乙○○交還被害人丁○○所有金戒指、項鍊、機車錀匙及手
    錶等物一事，此外復有扣案遭撕毀之本票1疊，及贓物認領
    保管單1張、照片10張附卷可資佐證，足認被告3人之自白與
    事實相符，是本件事證明確，被告3人之犯行堪以認定，應
    依法論科。
二、核被告乙○○所為，係犯刑法第304條之強制罪。又按被告
    丙○○、甲○○於行為後，刑法第30條有關幫助犯之規定，
    業於94年1月7日經立法院修正通過，並於自95年7月1日施行
    ，而修正前後關於幫助犯得按正犯之刑減輕之規定，並未有
    所變更，而僅將「從犯」之法條文字修改為「幫助犯」，自
    無所謂何者較有利於行為人之問題，應依新刑法第2條第1項
    前段，適用舊法即行為時之修正前之刑法第30條規定。是核
    丙○○、甲○○所為，均係犯刑法第304條、修正前刑法第
    30條第1項之幫助強制罪。是被告丙○○、甲○○幫助被告
    乙○○遂行強制罪之犯行，為從犯，應依修正前刑法第30條
    第2項規定，按正犯之刑減輕其刑。爰審酌被告3人均未曾受
    任何罪刑之宣告，素行尚佳，且於本件脅迫被害人之目的，
    在於找尋債務人即被害人之父蔡立仁下落，以及欲使被害人
    代為解決蔡立仁之債務，雖事出有因，然動機不良，復參酌
    其等各自參與犯行之態樣、手段、所造成被害人身體自由損
    害之程度，以及被告3人事後已坦承犯行，犯後態度良好等
    一切情狀，各量處如主文所示之刑，並均諭知易科罰金之折
    算標準。另按被告3人於行為後，刑法第41條有關易科罰金
    折算標準之規定，業於94年1月7日經立法院修正通過，並自
    95年7月1日施行，其中修正前第41條第1項前段係規定「犯
    最重本刑為五年以下有期徒刑以下之刑之罪，而受六個月以
    下有期徒刑或拘役之宣告，因身體、教育、職業、家庭之關
    係或其他正當事由，執行顯有困難者，得以一元以上三元以
    下折算一日，易科罰金。」（依罰金罰鍰提高標準條例第2
    條前段《已修正刪除》規定，就其原定數額提高為100倍折
    算1日，則本件被告行為時之易科罰金折算標準，應以銀元
    300元折算1日；再依現行法規所定貨幣單位折算新臺幣條例
    第2條規定，折算為新臺幣後，應以新臺幣900元折算為1日
    ），惟修正後之新法第41條第1項前段則為「犯最重本刑為
    五年以下有期徒刑以下之刑之罪，而受六個月以下有期徒刑
    或拘役之宣告者，得以新臺幣一千元、二千元或三千元折算
    一日，易科罰金。」，經比較修正前後之易科罰金折算標準
    ，應以95年7月1日修正公布施行前之規定，較有利於行為人
    ，自應依刑法第2條第1項前段，適用行為時即修正前之刑法
    第41條第1項前段規定，定其折算標準（臺灣高等法院暨所
    屬法院因應新修正刑法施行座談會第5號提案第1子題研討結
    論參照）。至扣案遭撕毀之本票1疊，係被告乙○○所有因
    犯罪所得之物，業據其自承在卷，應依修正前刑法第38條第
    1 項第3款宣告沒收；扣案之水果刀1支，雖亦為被告乙○○
    所有之物，惟並未作為脅迫被害人所使用之工具一情，業經
    被告乙○○及被害人蔡喜倫所一致是認，爰不另予宣告沒收
    。
三、末按「除被告所犯為死刑、無期徒刑、最輕本刑為3年以上
    有期徒刑之罪或高等法院管轄第1審案件者外，於前條第1項
    程序進行中，被告先就被訴事實為有罪之陳述時，審判長得
    告知被告簡式審判程序之旨，並聽取當事人、代理人、辯護
    人及輔佐人之意見後，裁定進行簡式審判程序。」刑事訴訟
    法第273條之1定有明文。查本件被告3人所犯上開刑法第304
    條強制罪，其法定刑並非最輕本刑為3年以上有期徒刑之罪
    ，且被告3人於本院95年7月31日準備程序進行中，復就被訴
    之事實為有罪之陳述，經告知被告簡式審判程序之旨，被告
    3 人及公訴人對於本件改依簡式審判程序審理亦均表示同意
    ，是本院即依前揭刑事訴訟法規定，裁定本件進行簡式審判
    程序，附此敘明。
據上論斷，應依刑事訴訟法第273條之1第1項、第299條第1項前
段，刑法第304條、第2條第1項前段、修正前刑法第30條第1項前
段、第2項、第41條第1項前段、第38條第1項第3款，罰金罰鍰提
高標準條例第1條前段、修正前罰金罰鍰提高標準條例第2條，現
行法規所定貨幣單位折算新臺幣條例第2條，判決如主文。
本案經檢察官孫源志到庭執行職務。
中    華    民    國    95    年  8    月    14    日
                          臺灣花蓮地方法院刑事第三庭
                                      法  官  楊仲農
上列正本證明與原本無異。
如不服本判決，應於收受判決送達之日起10日內，向本院提起上
訴。
                                      書記官
中    華    民    國    95    年   8     月   14      日
附錄本判決論罪之法律條文：
中華民國刑法第304條 (強制罪)
以強暴、脅迫使人行無義務之事或妨害人行使權利者，處三年以
下有期徒刑、拘役或三百元以下罰金。
前項之未遂犯罰之。


司法院資訊處製作；財團法人民間司法改革基金會備份。
